【裁判字號】    95,上訴,1800
【裁判日期】    951214
【裁判案由】    違反毒品危害防制條例
【裁判全文】
臺灣高等法院高雄分院刑事判決        95年度上訴字第1800號
上  訴  人  臺灣高雄地方法院檢察署檢察官
被      告  甲○○
上列上訴人因被告違反毒品危害防制條例案件，不服臺灣高雄地
方法院95年度訴字第1848號中華民國95年8月18日第一審判決（
起訴案號：臺灣高雄地方法院檢察署95年度毒偵字第3456號；併
辦案號：同署95年度毒偵字第4548號、第5176號、第5290號），
提起上訴暨移送併辦（臺灣高雄地方法院檢察署95年度毒偵字第
7414號、臺灣臺南地方法院檢察署95年度毒偵字第2959號），本
院判決如下：
    主  文
原判決撤銷。
甲○○施用第一級毒品，累犯，處有期徒刑壹年陸月。扣案之第
一級毒品海洛因壹包（驗後淨重零點捌公克，空包裝袋重零點
壹陸公克）、殘留有第一級毒品海洛因之殘渣袋壹個、殘留有第
一級毒品海洛因之注射針筒支均沒收銷燬之；未殘留有第一級
毒品海洛因之注射針筒支沒收。
    事  實
一、甲○○前於民國92年間因施用毒品案件，經原審法院以92年
    度毒聲字第1559號裁定送觀察勒戒，因認有繼續施用傾向，
    再以92年度毒聲字3494號裁定令入戒治處所施以強制戒治1
    年，於93年5 月28日強制戒治期滿執行完畢；又因施用毒品
    案件，經原審法院以93年度訴字第2341號判處有期徒刑9 月
    確定，再因竊盜案件，經原審法院以93年度簡字第4462號判
    決判處有期徒刑5 月確定，兩案經定應執行有期徒刑1 年1
    月確定，而於94年10月28日縮刑期滿執行完畢；詎仍不知悔
    過，明知海洛因為毒品危害防制條例所列管之第一級毒品，
    非經許可不得持有、施用，竟復基於施用第一級毒品海洛因
    之犯意，自95年4 月1 日17、18時許起至95年9 月18日14時
    40分許（為警方採尿時）起回溯24小時內某時止，在高雄縣
    燕巢鄉高雄看守所附近或高雄縣內門鄉中埔村小烏山34號住
    處等地，以針筒抽取海洛因毒品摻水注射於自己手臂血管中
    之方式，施用第一級毒品海洛因。嗣為警先後於(1)95年4 月
    1 日22時10分許，與友人李復凡於高雄縣燕巢鄉○○村○○
    ○路產業道路旁，因涉嫌自小貨車YU─5945號汽車失竊案，
    為警察臨檢查獲，且當場自該車內扣得第一級毒品海洛因1
    包（驗後淨重0.38公克，空包裝重0.16公克）、殘留有第一
    級毒品海洛因之注射針筒1 支、未殘留有第一級毒品海洛因
    之注射針筒1 支；(2)於95年4 月19日15時許，駕駛車號CS─
    3341號自小貨車（贓車）行經高雄縣路竹鄉○○路與國昌路
    口時，為警臨檢查獲；(3)於95年4 月19日23時40分許同意警
    方至其位於高雄縣內門鄉中埔村小烏山34號住處搜索，於上
    址2 樓扣得殘留有第一級毒品海洛因之注射針筒2 支、殘渣
    袋1 個及未殘留有第一級毒品海洛因之注射針筒2 支；(4)於
    95年5 月2 日16時許，行經高雄縣仁武鄉○○村○○路169
    號旁，因涉嫌竊盜案件為警臨檢查獲；(5)於95年8 月11日17
    時15分因通緝到案；(6)於95年9 月18日14時40分許，因涉嫌
    竊盜案經警通知到案。均經其同意採尿送驗而知悉上情。
二、案經高雄縣政府警察局岡山分局、高雄縣政府警察局湖內分
    局、高雄市政府警察局三民第二分局先後報請臺灣高雄地方
    法院檢察署檢察官偵查起訴、併案審理，及本院審理中臺南
    縣政府警察局玉井分局報請臺灣臺南地方法院檢察署檢察官
    移送併案審理。
    理  由
一、上揭事實，業據被告甲○○於原審審理中及警詢時坦承不諱
    ，且被告6 次為警查獲時所採集之尿液經送驗結果，均呈第
    一級毒品海洛因陽性反應，有臺灣檢驗科技股份有限公司濫
    用藥物尿液檢驗報告4 份及高雄市立凱旋醫院濫用藥物尿液
    檢驗報告；長榮大學確認報告等在卷可稽（見原審卷卷第26
    頁、高縣湖警刑移字第0950000473號卷第4 頁、95年度毒偵
    字第5176號卷第36頁、原審卷第89頁、高縣旗警偵移字第09
    50010285號警卷第3 頁；南縣井警偵字第0951000404號警卷
    第7 頁）；而人體投與海洛因後，迅速水解轉變為嗎啡，再
    循嗎啡之代謝途徑，排出體外，50 %以上於8 小時內，自尿
    中排出，90 %於24小時內，自尿中排出等情，業據行政院衛
    生署藥物食品檢驗局以（80）藥檢壹字第056954號函闡釋明
    確。又若以氣相層析質譜儀法作藥物及其代謝產物之定性及
    定量分析，幾乎不會有偽陽性反應產生，亦經臺北榮民總醫
    院83年4 月7 日以83北總內字第3059號函釋明確。此外，第
    1 次扣案如事實欄所載重量之海洛因1 包，經送驗後確呈第
    一級毒品海洛因陽性反應，亦有法務部調查局95年5 月11日
    之鑑定通知書在卷可憑（95年度毒偵字第3456號卷第3 頁）
    ，是被告供稱其連續施用第一級毒品海洛因，乃與事實相符
    ，其犯行堪予認定。
二、按犯毒品危害防制條例第10條之罪，經觀察、勒戒後，認無
    繼續施用毒品之傾向，應即釋放，並為不起訴處分；認有繼
    續施用毒品之傾向者，應由檢察官聲請法院裁定令入戒治處
    所施以強制戒治，至無繼續戒治之必要，強制戒治期滿，應
    即釋放，由檢察官為不起訴處分。經觀察勒戒、強制戒治執
    行完畢釋放後，5 年內再犯第10條之罪，依93年1 月9 日修
    正施行之毒品危害防制條例第23條第2 項規定意旨，應由檢
    察官偵查起訴。查被告前於92年間因施用毒品案件，經原審
    法院以92年度毒聲字第1559號裁定送觀察勒戒，因認有繼續
    施用傾向，再以92年度毒聲字3494號裁定令入戒治處所施以
    強制戒治1 年，於92年11月19日停止戒治出所，至93年5 月
    28日強制戒治期滿視為執行完畢等情，有臺灣高等法院被告
    前案紀錄表可證。是被告強制戒治執行完畢後，5 年內再犯
    毒品危害防制條例第10條之罪，依前開說明，仍應依法論科
    。
三、次查海洛因係毒品危害防制條例第2 條第2 項第1 款所明定
    之第一級毒品，不得持有、施用。核被告所為，係犯毒品危
    害防制條例第10條第1 項之施用第一級毒品罪。其施用第一
    級毒品前之持有毒品之低度行為，應為施用之高度行為所吸
    收，不另論罪。又按刑事法若干犯罪行為態樣，本質上原具
    有反覆、延續實行之特徵，立法時既予特別歸類，定為犯罪
    構成要件之行為要素，則行為人基於概括之犯意，在密切接
    近之一定時、地持續實行之複次行為，倘依社會通念，於客
    觀上認為符合一個反覆、延續性之行為觀念者，於刑法評價
    上，即應僅成立一罪。學理上所稱「集合犯」即屬之（最高
    法院95年度台上字第1079號判決意旨參照）。另判斷何種構
    成要件行為，預計就是集合行為？首先要藉助「文義解釋」
    ，亦即從法條所描述文字之通常語意來判斷。當文義解釋無
    法提供明確答案時，則必須探究系爭處罰規範之目的，並參
    酌實際生活上犯罪的典型實施型態為綜合判斷。又並非所有
    構成要件之行為具有反覆實施之特徵，即當然成立集合犯，
    而得評價為一罪，仍須行為人係基於概括之犯意，在密切接
    近之一定時、地持續實行之複次行為，而依社會客觀通念，
    認為符合一個反覆、延續性之行為觀念，在刑法評價上，始
    得評價為一罪。因此，行為人之數次行為，在主觀上如係分
    別起意，或客觀上非係利用同一機會為之，則因該數次行為
    間，對於同一社會法益，並不具侵害法益同一性，在評價上
    則應成立數罪。就施用毒品之行為而言，由於毒品本具成癮
    性（毒品危害防制條例第2 條第1 項參照），施用者一經上
    癮，即難戒斷，在其主觀依賴毒品之心理下，將須持續、密
    接施用毒品以解癮，再犯率高，否則難以承受毒癮發作之痛
    苦，且施用次數、份量通常與施用毒品期間成正比，各次施
    用毒品之間隔愈趨密集，是施用毒品行為，本質上具有反覆
    實施之行為特性，依社會通念，客觀上符合一個反覆、延續
    性之行為觀念，依上開說明，施用毒品應為「集合犯」甚明
    。再者，參以被告連續密集為警查獲後，其尿液均有海洛因
    陽性反應，可見被告施用毒品之間隔甚短，顯係於密切接近
    之時間內多次施用毒品，主觀上已對毒品產生依賴，各次施
    用毒品應非分別起意，在評價上應依集合犯論以一罪。又被
    告曾因施用毒品案件，經原審法院以93年度訴字第2341號判
    處有期徒刑9 月確定，再因竊盜案件，經原審法院以93年度
    簡字第4462號判決判處有期徒刑5 月確定，兩案經定應執行
    有期徒刑1 年1 月確定，而於94年10月28日縮刑期滿執行完
    畢等情，有臺灣高等法院被告前案紀錄表乙紙附卷可稽，其
    於5 年以內再故意犯本件最重本刑為有期徒刑以上之罪，不
    論依修正前之刑法第47條，或修正後之刑法第47條第1 項之
    規定，均構成累犯，對被告而言並無有利或不利之情形，自
    不生新舊法比較之問題，應逕依修正前之刑法第47條，論以
    累犯，加重其刑。又檢察官雖僅就被告於95年4 月1 日22時
    10分，在高雄縣燕巢鄉看守所旁，施用第一級毒品海洛因之
    犯行提起公訴，惟被告其餘如事實欄所載之施用第一級毒品
    犯行，與上開起訴論罪科刑部分有集合犯之一罪關係，均為
    起訴效力所及，本院自得併予審理，併此敘明。
四、原審認被告施用第一級毒品部分罪證明確，予以論罪科刑，
    固非無見；惟(1)原審就被告於95年4 月1 日17、18時起至95
    年5 月2 日20時起回溯24小時內之某時止以外之施用第一級
    毒品犯行（即檢察官移送併辦部分），未及審究，尚有未合
    ；(2)被告所為係屬包括一罪，原審以裁判上一罪之連續犯論
    處，亦有不當。檢察官指摘原判決僅量處被告有期徒刑十月
    ，實有過輕，為有理由。本院自應將原判決撤銷改判。爰審
    酌被告前因施用毒品犯行，業經觀察、勒戒及強制戒治後，
    猶再施用毒品不輟，顯見其自暴自棄甚為嚴重，而施用毒品
    除戕害自身健康外，並對社會引生甚多治安問題，並考量被
    告施用毒品之頻率及本件審理中仍然故我持續施用毒品等一
    切情狀，量處如主文第2 項所示之刑。扣案之第一級毒品海
    洛因1 包（驗後淨重0.38公克，空包裝重0.16公克，包裝袋
    上因殘留有些微毒品，客觀上無法析離，應視同毒品），均
    屬毒品；另第1 次扣案針筒2 支中其中1 支、第3 次扣案針
    筒4 支中其中2 支、殘渣袋1 個，均殘留有第一級毒品海洛
    因，有高雄醫學大學附設中和紀念醫院檢驗報告4 紙在卷可
    稽（見原審卷第43、45、47、50頁），其客觀上無法析離，
    亦應視同毒品，均依毒品危害防制條例第18條第1 項前段宣
    告沒收銷燬之；另扣案未殘留有毒品反應之針筒3 支，係被
    告預備施用毒品所用之物，業據被告自承在卷（見原審卷第
    108 頁），應依刑法第38條第1 項第2 款宣告沒收；至於送
    驗耗損之毒品，既已滅失，即毋庸再宣告沒收銷燬，併此敘
    明。
五、被告經合法傳喚，無正當理由不到庭，爰不待其到庭陳述，
    逕行判決。
據上論斷，應依刑事訴訟法第369 條第1 項前段、第364 條、第
299 條第1 項前段、第371 條，毒品危害防制條例第10條第1 項
、第18條第1 項前段，刑法第2 條第1 項前段、第11條、第38條
第1 項第2 款，修正前刑法第47條，判決如主文。
本案經檢察官陳國全到庭執行職務。
中    華    民    國    95    年    12    月    14    日
                  刑事第四庭    審判長法  官  蕭權閔
                                      法  官  林水城
                                      法  官  吳進寶
以上正本證明與原本無異。
如不服本判決應於收受本判決後10日內向本院提出上訴書狀，其
未敘述上訴理由者，並得於提起上訴後10日內向本院補提理由書
狀（均須按他造當事人之人數附繕本）「切勿逕送上級法院」。
中    華    民    國    95    年    12    月    14    日
                                      書記官  林佳蓉
附錄本件判決論罪科刑法條：
毒品危害防制條例第10條
施用第一級毒品者，處 6 月以上 5 年以下有期徒刑。


司法院資訊處製作；財團法人民間司法改革基金會備份。
